【裁判字號】    88,易,3905
【裁判日期】    890210
【裁判案由】    詐欺
【裁判全文】
台灣台中地方法院刑事判決                        八十八年度易字第三九五號
    公  訴  人  臺灣台中地方法院檢察署檢察官
    被      告  甲○○
                原名即林芬如.
右列被告因詐欺案件，經檢察官提起公訴（八十八年度偵續字第一二二號），本院判
決如左：
    主  文
甲○○無罪。
    理  由
一、公訴意旨略以：被告甲○○意圖為自己不法所有，明知無意繳付全部會款，竟於
    八十三年十二月間參加乙○○所召集之互助會，每會新台幣（下同）十萬元，共
    二十四會，甲○○為遂其不法目的參加二會，先於八十四年三月標得會款，為取
    信會首，仍繼續繳交會款，至同年八月，又標得另一會錢，甲○○見已得手，僅
    再繳付一次會款，至同年十月起即未再繳付，致會首乙○○必須代墊其未按時繳
    交部分，嗣屢經催討，甲○○始於八十五年一月間交付立屯建設有限公司台中區
    中小企業銀行崇德分行面額均為二十萬元之支票多張，詎屆期提示均遭退票，而
    甲○○均不予置理，乙○○始知被騙，計甲○○共積欠會款二百八十萬元，因認
    被告甲○○涉有刑法第三百三十九條第一項之詐欺取財罪嫌等語。
二、按犯罪事實應依證據認定之，無證據不得推定其犯罪事實。又不能證明被告犯罪
    者，應諭知無罪之判決，刑事訴訟法第一百五十四條、第三百零一條第一項分別
    定有明文。所謂證據，須適於為被告犯罪事實之證明者，始得採為斷罪資料，如
    未能發現相當證據，或證據不足以證明，自不能以推測或擬制之方法，以為裁判
    基礎。認定不利於被告之事實，應依積極證據，茍積極證據不足為不利於被告事
    實之認定時，即應為有利於被告之認定，更不必有何有利之證據，最高法院亦著
    有四十年度台上字第八六號、三十年度上字第八一六號判例足資參照。另刑法第
    三百三十九條第一項詐欺取財罪之成立，以詐術使人將本人或第三人之物交付為
    要件，又所謂以詐術使人交付，必須被詐欺人因其詐術而陷於錯誤，若其所用方
    法不能認為詐術，亦不致使人陷於錯誤，即不構成該罪，最高法院四十六年度台
    上字第二六○號著有判例。
三、訊據被告甲○○固坦承有參加告訴人乙○○之支票會，惟堅決否認有何詐欺犯行
    ，辯稱：（一）伊係謝雨靜介紹才跟告訴人的會，伊並非職業性之標會。（二）
    伊所以無法繼續繳納告訴人之互助會金，根本原因是因為被告參加八十三年九月
    十五日至八十五年四月十五日共二十人，每會十萬元、八十三年九月十五至八十
    五年三月十五日共十九人，每會十萬元、八十三年十月三十日至八十五年十月三
    十日共二十五人，每會十萬元及八十三年十一月五日至八十五年五月五日共十九
    人，每會十萬元以案外人張文禎為首之支票互助會，而張文禎卻於八十四年四月
    份倒會，致被告所付出之會款（合計約四、五百多萬元），屆期均遭退票，收不
    回來，而被告歷年又遭他人倒帳甚多（總金額共四百五十一萬零四百元），故無
    法按期給付告訴人會款。（三）會首召集支票會，是對會員信用之肯定，於召會
    之始即全部開標，依會員投標金額多寡，依序安排得標日期。任何會員事先均經
    會首徵信無瑕疵始准入會，會員根本不可能用詐欺手段參加，茍會員嗣後無力繳
    納會金，無非係會員個人信用破產，而與會員涉及自始用欺罔手段行使詐術欺騙
    會首之刑事法犯行，並無關係。伊自始即未有使用詐術以牟取不法之利益，被告
    毫無詐騙告訴人之意思等語。按本件公訴人認被告涉有詐欺罪嫌，係以告訴人乙
    ○○之指訴、互助會名單、支票及退票理由單影本、且被告同時參加告訴人及其
    他人如張文禎召集之互助會，表示被告之能力足以支付兩個以上互助會之會款，
    如所辯屬實，僅其中一會被倒而已，且另會倒會後，被告即可不必再交付另會之
    會款，付款能力應更為充裕，怎有可能連告訴人之互助會會款也無力繳納？被告
    如非故意，應有能力繼續繳交告訴人之會款，詎標得告訴人為會首月互助會二會
    會錢後，甫經一月，即拒絕再行繳納，謂非故意誰能置信？況拒繳會款至今已超
    過四年，如真有誠意還錢，怎有可能至今分文未付？足證被告於入會之初即有不
    法意圖為其論據。惟查：（一）按刑法第三百三十九條詐欺罪之成立，須以行為
    人主觀上有為自己或第三人不法所有之意圖而施用詐術使人陷於錯誤為前提。而
    被告確係經謝雨靜介紹而參加告訴人所召集之互助會，此亦經告訴人於本院八十
    八年十二月三十日審理時陳稱：甲○○是我朋友介紹的會腳，是我邀她加入我的
    支票會‧‧‧。故而，被告於入會之初應無為自己或第三人不法所有意圖甚明。
    蓋倘有不法所有意圖，依常理而言，應係向告訴人主動邀約加入，殊無經朋友介
    紹始加入之理。況告訴人亦陳稱係其邀被告加入，豈謂被告於入會之初即有為自
    己或第三人不法所有之意圖？亦不足認被告參加告訴人所召集之互助會係施用詐
    術使告訴人陷於錯誤矣。（二）被告除參加告訴人所召集之支票會外，尚參加案
    外人張文禎為會首之互助會達四會之多，而被告因張文禎於八十四年四月倒會之
    後，伊所支付約達四、五百萬之會款，屆期均遭退票，無法收回，此亦有互助會
    名單影本四份、張文禎簽發或背書支票共五張總計二百零一萬九千三百元及退票
    理由單附卷足憑。又被告歷年遭他人倒帳甚多，亦有本院所發債權憑證及民事裁
    定確定資料計十二份，總金額共四百五十一萬零四百元在卷可按。則被告確係因
    受他人牽累致無力繼續繳納告訴人互助會會款應屬可採。而公訴人所認被告之能
    力足以支付兩個以上互助會會款，因認其於一會倒會後，即可不必繳交該會會款
    ，付款能力應更為充裕，似有誤會。（三）被告確係受人牽累而無力繼續繳納會
    款，並非如公訴人所指故意拒絕繳納告訴人之會款。被告陳稱：因為別人欠我錢
    拿鋼琴抵債，我要給乙○○他不要，而且不動產要設定抵押給他，他也不要，因
    為上面有銀行抵押權存在等語。告訴人亦陳稱：她標到之後就走了，因為支票背
    面我有背書，我要負票據責任，經過一個月我才找到她，她說鋼琴要給我，但是
    沒有價值，而且不動產也已設定抵押等語。（八十八年十二月三十日審判筆錄參
    照）足證被告確曾找過告訴人繳納會款，但因無力償還現金，故願以設定抵押或
    現物抵債之方式為之，惟告訴人認為無價值而拒絕接受。（四）又告訴人指稱被
    告一再更換公司名稱，因認被告有施用詐術詐騙其會款之嫌。惟查被告所涉另案
    偽造文書、違反公司法之案件，已經本院於八十八年四月二十九日以八十六年度
    訴字第三○六六號判決無罪。此有上開判決書附卷可稽。則告訴人所指被告以更
    換公司名稱之方式施用詐術，並詐騙會錢並不足採。（五）民事債務人於債之關
    係成立後，舉凡不可歸責自己之事由而不能給付，或因合法主張抗辯而拒絕給付
    ，甚或在負債之後另起惡意遲延給付，均有可能，非可盡予推定自始即無意給付
    ，而係以詐術使人陷於錯誤完成交易之財產犯罪一端。故公訴人所指被告於標得
    告訴人二會會錢後，甫經一月，即拒絕再行繳交，或認拒絕繳交會款已超過四年
    而無誠意還錢，否則不至至今分文未付等語，尚不足即可認定被告入會之初即有
    不法所有意圖。況債務之清償時期、清償能力究屬民事糾紛，並不能即用以推定
    刑事犯罪之犯意。故公訴人所指亦有誤會。綜上所述，本件僅為被告與告訴人間
    之民事糾葛問題，況目前業已達成和解，顯與詐欺罪之構成要件有間，尚難以該
    罪相繩。此外，復查無其他積極證據足資證明被告有何上開犯行，揆之上開法條
    及判例意旨，自應為被告無罪之判決。
據上論斷，應依刑事訴訟法第三百零一條第一項判決如主文。
本案經檢察官施清火到庭執行職務。
中      華      民      國    八十九    年      二      月      十      日
              臺灣臺中地方法院刑事第四庭
                                          法  官  蕭  志  鋒
右正本證明與原本無異。
如不服本判決，應於判決送達後十日內向本院提出上訴狀，上訴於臺灣高等法院臺中
分院( 須附繕本 )。
                                          書記官
中      華      民      國    八十九    年      二      月    十一      日


司法院資訊處製作；財團法人民間司法改革基金會備份。
